ACORDAO-COMPLETO-2467962

ACÓRDÃO 5335/2021 ATA 9/2021 - PRIMEIRA CÂMARA

VISTOS, relatados e discutidos o ato de concessão inicial de aposentadoria a ex-servidora do Tribunal Regional do Trabalho da 5ª Região.
	ACORDAM os ministros do Tribunal de Contas da União, reunidos em Sessão da 1ª Câmara, ante as razões expostas pelo Relator, e com fundamento nos arts. 71, incisos III e IX, da Constituição Federal de 1988; 1º, inciso V; 39, inciso II, e 45 da Lei 8.443/1992; 1º, inciso VIII, 259, inciso II e 262, inciso II do Regimento Interno, bem como na Súmula-TCU 106, em:
	9.1. considerar ilegal o ato de aposentadoria de Valda Silva Santana, negando-lhe registro;
	9.2. dispensar a reposição das importâncias indevidamente recebidas de boa-fé pela beneficiária até a data da notificação desta deliberação à unidade jurisdicionada;
	9.3. determinar ao Tribunal Regional do Trabalho da 5ª Região que:
	9.3.1. no prazo de 15 (quinze) dias, a contar da ciência desta deliberação:
	9.3.1.1. promova o destaque das parcelas excedentes de "quintos/décimos" incorporadas pela interessada em decorrência do exercício de funções comissionadas posteriormente a 08/04/1998, transformando-as em parcela compensatória a ser absorvida por quaisquer reajustes futuros, consoante decidido pelo Supremo Tribunal Federal no Recurso Extraordinário 638.115/CE;
	9.3.1.3 informe a interessada sobre a deliberação deste Tribunal e a alerte de que o efeito suspensivo, proveniente de eventual interposição de recurso, não a eximirá da devolução dos valores indevidamente recebidos após a notificação, no caso de seu apelo não ser provido;
	9.3.2. no prazo de 30 (trinta) dias, a contar da ciência desta deliberação:
	9.3.2.1. encaminhe o comprovante, com a data em que a interessada tomou conhecimento deste acordão, bem como as informações sobre as providências implementadas para cumprimento do subitem 9.3.1.1; e
	9.3.2.2. emita novo ato de aposentadoria, livre da irregularidade apontada, submetendo-o a este Tribunal.

Análise do ato de concessão inicial de aposentadoria a ex-servidora do Tribunal Regional do Trabalho da 5ª Região.

Primeira Câmara

Tribunal Regional do Trabalho da 5ª Região/BA

3. Interessado: Valda Silva Santana (XXX.066.375-XX), ex-servidora

13.1. Ministros presentes: Walton Alencar Rodrigues (Presidente), Benjamin Zymler e Jorge Oliveira (Relator).
13.2. Ministro-Substituto convocado: Marcos Bemquerer Costa.
13.3. Ministros-Substitutos presentes: Augusto Sherman Cavalcanti e Weder de Oliveira.

ACORDAO-COMPLETO-2482538

Acórdão de Relação 8420/2021 - Primeira Câmara

Acórdão de Relação

JORGE OLIVEIRA

Reproduzo, e adoto como relatório, a instrução elaborada pela unidade técnica, cuja proposta de encaminhamento foi acolhida pelo MP/TCU:
	"Trata-se de ato inicial de aposentadoria de Valda Silva Santana, ex-servidora do Tribunal Regional do Trabalho da 5ª Região/BA, submetido, para fins de registro, à apreciação do Tribunal de Contas da União (TCU) , de acordo com o art. 71, inciso III, da Constituição Federal.  O ato foi cadastrado e disponibilizado ao TCU por intermédio do Sistema e-Pessoal, na forma dos arts. 2º e 4º da Instrução Normativa-TCU 78/2018.
	EXAME TÉCNICO
	2. Exame anterior desta Unidade, por meio de críticas automatizadas, propôs considerar o exame do ato prejudicado por inépcia (peças 4-5) , proposta acompanhada pelo MP/TCU (peça 6) . 
	3. Despacho da [então] Relatora, contudo, em face do princípio da economia processual e do entendimento de que as inconsistências apontadas poderiam ser sanadas mediante a realização de diligência junto à unidade jurisdicionada, determinou a devolução dos autos à Sefip, para que promovesse as medidas saneadoras a fim de analisar o mérito da concessão (peça 7) . 
	4. Análise do ato revela que as inconsistências inicialmente verificadas se referem ao registro das rubricas "VANT PESSOAL IDENTIFICADA - 13,23% - INATIVO" e "VANTAGEM PESSOAL NOMINALMENTE IDENTIFICADA INATIVO - VPNI art. 62-A Lei 8.112/1990". 
	5. Quanto à primeira rubrica, considerada ilegal pelo TCU, consulta ao contracheque atual da interessada confirma o valor referente a 13,23%, que não consta mais de seus proventos (peça 10) . 
	6. No que tange à parcela referente a quintos (VPNI art. 62-A Lei 8.112/1990) , o entendimento desta Corte se firmou no sentido de que é irregular o pagamento de parcelas de quintos/décimos por funções exercidas no período de 08/04/1998 a 04/09/2001, ainda que amparado em decisão judicial transitada em julgado (Acórdão 2737/2019-TCU-Segunda Câmara, Relator Ministro Raimundo Carreiro) , devendo-se, entretanto, observar a modulação dos efeitos do RE 638.115/CE. 
	7. No caso em análise, por ter sido concedida com base em decisão administrativa, a vantagem deve ser transformada em parcela compensatória, a ser absorvida por quaisquer reajustes posteriores conferidos à interessada (Acórdão 442/2020-TCU-Segunda Câmara, relatado pelo Ministro Marcos Bemquerer) .
	8. Assim, em razão do pagamento de quintos em valor maior que o devido, cabe considerar ilegal a concessão. 
	CONCLUSÃO
	9. Em razão do exposto, tendo em vista o pagamento a maior do valor referente a quintos, cabe considerar ilegal o ato em epígrafe.  
	10. Cabe ainda determinar à origem que transforme em parcela compensatória a diferença entre o valor devido e o valor atualmente recebido, passível de absorção pelos reajustes posteriores conferidos à interessada. 
	11. Destaque-se que a análise deste processo levou em conta os dispositivos da Resolução-TCU 315/2020. 
	PROPOSTA DE ENCAMINHAMENTO
	12.1. Ante o exposto, conforme o preceituado no art. 71, inciso III, da Constituição Federal de 1.988; c/c os arts. 1º, inciso V, e 39, inciso II, da Lei 8.443/1992, c/c os arts. 1º, inciso VIII, 260, §§ 1º e 2º, do Regimento Interno/TCU, e tomando por base as informações prestadas pelo órgão de controle interno e as verificações feitas pela unidade técnica, na forma prevista no art. 260, caput, do Regimento Interno/TCU, propõe-se: 
	12.2. considerar ilegal e recusar o registro do ato inicial de aposentadoria de Valda Silva Santana (CPF: XXX.066.375-XX) ;
	12.3. determinar ao Tribunal Regional do Trabalho da 5ª Região/BA, com fundamento no art. 4º, inciso I, da Resolução-TCU  315/2020, que:
	12.3.1.	faça cessar os pagamentos decorrentes do ato impugnado, comunicando ao TCU, no prazo de quinze dias, as providências adotadas, nos termos dos art. 262, caput, do Regimento Interno do TCU, e 8º, caput, da Resolução-TCU 206/2007
	12.3.2.	transforme em parcela compensatória a diferença entre o valor devido e o valor atualmente recebido a título de quintos, a ser absorvida pelos reajustes posteriores conferidos à interessada;
	12.3.3.	cadastre no e-Pessoal, no prazo de 30 (trinta) dias, com fulcro no art. 19, § 3º, da IN--TCU 78/20218, novo ato concessório, livre da irregularidade verificada;
	12.3.4.	informe à interessada o teor do acórdão que for prolatado, alertando-a de que o efeito suspensivo proveniente de eventual interposição de recurso junto ao TCU não a exime da devolução dos valores indevidamente percebidos após a notificação, em caso de não provimento desse recurso; 
	12.3.5.	encaminhe ao TCU, no prazo de trinta dias, comprovante da data de sua ciência, nos termos do art. 4º, § 3º, da Resolução-TCU 170/2004."
	É o relatório.

não há

Procurador Sergio Ricardo Costa Caribé

APOSENTADORIA. TRT-5. RECEBIMENTO DE QUINTOS REFERENTES A PERÍODO POSTERIOR A LEI 9.624/1998, CONCEDIDOS COM BASE EM DECISÃO ADMINISTRATIVA E PAGOS NA FORMA DE VPNI. ILEGALIDADE. NEGATIVA DE REGISTRO. DETERMINAÇÃO PARA PAGAMENTO DA VANTAGEM COMO PARCELA COMPENSATÓRIA, A SER ABSORVIDA PELOS REAJUSTES FUTUROS.

APOSENTADORIA (APOS)

Secretaria de Fiscalização de Integridade de Atos e Pagamentos de Pessoal e de Benefícios Sociais (Sefip)

Em análise o ato de aposentadoria de Valda Silva Santana, ex-servidora do Tribunal Regional do Trabalho da 5ª Região/BA.
	2. O primeiro exame da concessão revelou a inclusão indevida nos proventos de duas verbas, a primeira referente ao pagamento de vantagem de 13,23% e a outra relativa a "quintos/décimos", decorrentes de exercício de função comissionada após o advento da Lei 9.624/1998 e concedida por força de decisão administrativa. Contudo, consulta posterior feita no contracheque da aposentada (peça 10) revelou a exclusão da primeira vantagem.
	3. Neste cenário, a Secretaria de Fiscalização de Integridade de Atos e Pagamentos de Pessoal e de Benefícios Sociais (Sefip) opinou, com a concordância do Ministério Público junto ao TCU (MP/TCU) , pela ilegalidade do ato, em virtude somente do recebimento indevido de "quintos/décimos" na forma de Vantagem Pessoal Nominalmente Identificada (VPNI) .
	4. Alinho-me a essas manifestações e adoto seus fundamentos como parte das minhas razões de decidir.
	5. O Supremo Tribunal Federal, no âmbito do Recurso Extraordinário 638.115/CE, somente admitiu a incorporação ou a atualização de "quintos/décimos", transformados em VPNI pelo art. 62-A da Lei 8.112/1990, até o dia 08/04/1998, conforme previsto no art. 3º da Lei 9.624/1998.
	6. Porém, a Suprema Corte, no mesmo recurso extraordinário, modulou os efeitos de sua decisão para desobrigar a devolução dos valores recebidos de boa-fé pelos servidores até a data do julgamento, cessada a ultra atividade das incorporações. E, na apreciação posterior de embargos de declaração, em 18/12/2019, deliberou no sentido de:
	a) reconhecer indevida a cessação imediata do pagamento dos "quintos" quando fundado em decisão judicial transitada em julgado;
	b) garantir àqueles que continuavam recebendo a parcela até aquela data em razão de decisão administrativa ou decisão judicial sem trânsito em julgado o pagamento mantido até sua absorção integral por quaisquer reajustes futuros concedidos aos servidores. 
	7. A concessão em exame se adequa à hipótese prevista na alínea "b", devendo o gestor destacar as parcelas recebidas entre 08/04/1998 a 04/09/2001, transformando-as em "parcela compensatória" a ser absorvida por quaisquer reajustes futuros. 
	8. Essa solução tem sido adotada em várias deliberações deste Tribunal, a exemplo dos Acórdão 5674/2020-TCU-Segunda Câmara (Relator Ministro Augusto Nardes) , 6.377/2020 - 2ª Câmara (Relator Ministro-Substituto André Luís de Carvalho) , 5.450/2020 e 6.471/2020 - 1ª Câmara (Relator Ministro Benjamin Zymler) .
	9. Desse modo, em virtude da irregularidade no pagamento da vantagem derivada de "quintos/décimos", cumpre considerar o ato em apreciação ilegal, negando-lhe registro. Além disso, cabe dispensar a devolução dos valores recebidos de boa-fé, nos termos da Súmula-TCU 106, e determinar à unidade jurisdicionada que emita novo ato de aposentadoria, livre da irregularidade apontada. 
	10. Por último, observo que o ato de concessão de aposentadoria deu entrada no Tribunal há menos de cinco anos, o que afasta a aplicação do entendimento firmado pelo STF no RE 636.553, que fixou para o TCU prazo de cinco anos, a contar de seu ingresso, para apreciação de ato de admissão e de concessão de aposentadoria, reforma e pensão, sob pena de seu registro tácito.
	Assim, manifestando minha concordância integral com a proposta de encaminhamento da unidade técnica e do MP/TCU, VOTO por que o Tribunal adote a minuta de deliberação que ora submeto à apreciação deste Colegiado.
TCU, Sala das Sessões Ministro Luciano Brandão Alves de Souza, em 30 de março de 2021.
JORGE OLIVEIRA 
Relator